【裁判字號】    92,訴,281
【裁判日期】    920502
【裁判案由】    拆屋還地等
【裁判全文】
臺灣高雄地方法院民事判決  九十二年度訴字第二八一號
    原      告  甲○○
    被      告  乙○○
                        居高雄監獄
右當事人間拆屋還地等事件，本院判決如左：
    主      文
原告之訴及假執行之聲請均駁告。
訴訟費用由原告負擔。
    事實及理由
一、本件原告起訴主張伊之被繼承人林枝前於民國六十八年四月二十日以其所有座落
    高雄市○鎮區○○段第三七一之一地號土地與訴外人蔡明宗訂立合建契約，約定
    由訴外人蔡明宗提供資金及營造技術於上開土地興建鋼筋混凝土造地上五層及地
    下室建物，嗣訴外人蔡明宗乃未經伊之被繼承人林枝之同意即私下將該工程轉包
    予被告，此後工程逾久延宕，三方乃於七十一年七月五日為此達成協議，就原合
    建契約同意予以修改條件，約定被告應將分配取得之第五層內之持分二分之一房
    屋所有權無條件作為伊之被繼承人林枝取得之第一、四、五層未完成工程之補償
    ，其並應將該部分之起造人於協議成立後立即予以變更，詎被告於協議後之七十
    二年九月一日即再申請到建造執照，惟其並未依約就第五層內持分二分之一之起
    造人名義向主管機關申請變更，且逾二十年後迄今亦未變更，伊乃於九十二年一
    月三日以存證信函主張依民法第二百五十五條之規定通知被告解除上開協議書及
    合建契約，被告自七十二年間起自已無權占有上開土地，而被告所出資興建原始
    取得所有權之房屋逾二十年後已幾無公告現值，且該房屋亦未經驗收、申請使用
    執照，其容積率等均不符規定，其自已不具社會經濟價值，且嚴重阻礙該土地之
    開發與利用而應予以拆除，而被告自七十二年間無權占有系爭土地時起乃即享有
    相當於租金之利益，依土地法及平均地權條例規定，其自應自七十二年間起至拆
    屋還地之時止，依上開土地之公告地價八百三十九萬八千元以年息百分之十按年
    給付伊及其他共有人六十七萬一千八百四十元，為此乃依法聲明請求被告應將座
    落高雄市○鎮區○○段第三七一之一地號土地上之五層樓地上物全部予以拆除，
    並將其占有之土地返還予原告及其他共有人，且應自七十二年起至拆屋還地時止
    按年給付原告及其他共有人六十七萬一千八百四十元，並願供擔保請准為假執行
    之宣告。
二、被告則以伊自訴外人蔡明宗處概括受讓系爭合建契約後即已於期限內完工，惟因
    原告之被繼承人林枝以其分得之房屋未裝潢為由而拒絕蓋章辦理驗收，以致該房
    屋無法申請使用執照，而協議書中約定應辦理變更起造人者，亦係因其拒不蓋章
    而無法履行，伊就此自無任何違約情事，原告主張自為無據，爰聲明求為判決駁
    回原告之訴及假執行之聲請。
三、本件原告主張伊之被繼承人林枝於上開時日乃以其所有前該地號土地與訴外人蔡
    明宗訂立合建契約，約定由訴外人蔡明宗提供資金及營造技術於該土地興建鋼筋
    混凝土造五層建物，嗣訴外人蔡明宗乃將該工程轉予被告，後三方乃於七十一年
    七月五日就原合建契約達成修改條件協議，約定被告應將分配取得之第五層內持
    分二分之一房屋之所有權無條件作為伊之被繼承人林枝取得第一、四、五層未完
    成工程之補償，並應將該部分之起造人名義於協議成立後立即予以變更，伊乃於
    九十二年一月三日以被告未履行協議為由以存證信函通知被告解除協議書及合建
    契約等情，此有其所提土地登記謄本、合建房屋契約書、協議書、存證信函等件
    在卷可證，被告於此固不爭執而堪信原告主張為真實，惟其則以前開情詞置辯。
    按解除權之行使，應向他方當事人以意思表示為之，契約當事人之一方有數人者
    ，前項意思表示，應由其全體或向其全體為之，民法第二百五十八條第一、二項
    定有明文，另租賃契約當事人之一方既有數人，其終止租約之意思表示即應由其
    全體為之，而租賃權亦財產權一種，應由全體繼承人共同繼承而為公同共有，依
    民法第二百六十三條準用第二百五十八條規定，上訴人如欲終止租約，應向全體
    繼承人為之，始生終止租約之效力，最高法院四十四年台上字第一一九號、六十
    二年台上字第八九二號亦著有判例。經查，本件原告於其被繼承人林枝亡故後，
    系爭土地乃於九十一年三月二十日以分割繼承登記為由而在九十二年一月十五日
    完成登記，原告應有部分為萬分之八二九一，而被繼承人林枝之繼承人共有五人
    ，系爭土地乃係分割登記予原告及其姐共有，另原告於九十二年一月三日所寄之
    上開存證信函，其寄件人僅列原告一人等情，此經原告所自承，並有土地登記謄
    本、土地所有權狀、存證信函等件在卷可稽，是系爭土地於九十二年一月十五日
    完成分割繼承登記前乃為包含原告在內之繼承人五人所公同共有，如被告有違約
    而達可解除契約之條件成就，其解除契約之意思表示，依上述亦應由其全體繼承
    人共同為之始可生解除契約之效力，今原告所為通知解除契約之存證信函既僅由
    其一人為之，該通知自不生解除系爭協議及合建契約之效力，況該存證信函於同
    年月四日經人以其印章蓋用收受時，被告乃因侵占案件已在監服刑（九十一年九
    月二十二日入監，全國前案紀錄表附卷參照）而顯然不可能親自收受，其解除意
    思表示之通知自亦尚未到達，是不論被告就系爭協議書及合建契約所列內容是否
    有違約情事，原告所自為之上開解除契約之意思表示既不生通知之效力，系爭協
    議書及合建契約自均因未遭解除而仍有效存在，原告主張系爭協議書及合建契約
    業經合法解除云云自無足採。今被告據以興建房屋之系爭協議書及合建契約既均
    有效存在，其原始取得之系爭建物就上開土地自有合法正當之占有權源，從而本
    件原告以被告無權占有而請求拆屋還地，並給付其使用土地之相當於租金之不當
    利得，依法即屬無據，自應予以駁回，而原告之訴既經駁回，其假執行之聲請即
    失所依附，亦應併予駁回。
四、本件為判決基礎之法律關係已臻明確，兩造其餘之攻擊防禦方法核與判決結果不
    生影響，毋庸一一論列，併此敘明。
五、據上論結：本件原告之訴為無理由，合依民事訴訟法第七十八條，判決如主文。
中      華      民      國     九十二     年      五      月     二     日
                              臺灣高雄地方法院民事第五庭
~B法  官  黃  宏  欽
右為正本係照原本作成。
如不服本判決，應於判決送達後廿日內，向本院提出上訴狀並表明上訴理由，如於本
判決宣示後送達前提起上訴者，應於判決送達後十日內補提上訴理由書（須附繕本）。
中      華      民      國    九十二    年      五      月       二     日
~B法院書記官  史華齡


司法院資訊處製作；財團法人民間司法改革基金會備份。
